【裁判字號】    99,消債更,112
【裁判日期】    991222
【裁判案由】    更生事件
【裁判全文】
臺灣臺北地方法院民事裁定           99年度消債更字第112號
聲  請  人
即  債務人  陳鍾鳴華
上列當事人聲請消費者債務清理事件，本院裁定如下：
    主  文
更生之聲請駁回。
聲請程序費用新臺幣壹仟元由聲請人負擔。
    理  由
一、按債務人與金融機構協商成立者，不得聲請更生或清算，但
    因不可歸責於己之事由，致履行顯有重大困難者，不在此限
    ；本條例施行前，債務人依金融主管機關協調成立之中華民
    國銀行公會會員辦理消費金融案件無擔保債務協商機制與金
    融機構成立之協商，準用前項之規定，消費者債務清理條例
    第151條第5項、第6項分別定有明文。故債務清償方案成立
    後，應由債務人按其條件履行，惟須於其後發生情事變更，
    在清償期間收入或收益不如預期，或發生重大變故，致該方
    案履行困難甚或履行不能，且不可歸責於己時，始能依同條
    條例第151條第5項但書規定聲請更生或清算。此乃因債務清
    償方案既經當事人行使程序選擇權所為之債務清理契約，債
    務人自應受該協議所拘束，債務人不得任意毀棄已成立之協
    商，濫用更生或清算之裁判上債務清理程序。次按聲請更生
    或清算不合程式或不備其他要件者，法院應以裁定駁回之，
    但其情形可以補正者，法院應定期間先命補正，復為同條例
    第8條所明定。
二、本件聲請意旨略以：債務人因不能清償債務於民國95年9月2
    0日依中華民國銀行公會會員辦理消費金融案件無擔保債務
    協商機制與債權銀行即國泰世華商業銀行股份有限公司（下
    稱國泰世華銀行）成立協商約定自95年10月起，分108期，
    利率為年息7%，且每月10日以新臺幣（下同）19,945元依各
    債權銀行債權金額比例清償各項債務，至全部清償為止，惟
    債務人主張係為免遭債權銀行催收困擾、回復為原來高利率
    及為保持信用紀錄，遂被迫接受協議成立，且債務人當時任
    職於桂山實業有限公司(下稱桂山實業公司)每月平均收入約
    為18,000元，協商金額已逾聲請人之每月薪資所得，該筆金
    額已非聲請人經濟能力可負擔範圍，更何況每月基本生活開
    銷均靠其配偶及子女協助，故有不可歸責於己之事由，致債
    務人履行顯有重大困難，因而於96年間起毀諾，又債務人無
    擔保或無優先權之債務總額未逾1,200萬元，復未經法院裁
    定開始清算程序或宣告破產，為此，依法聲請更生等語。
三、經查：本件債務人於本條例施行前，依金融主管機關協調與
    中華民國銀行公會會員即最大債權銀行國泰世華銀行辦理消
    費金融案件無擔保債務協商，與之成立如上開所述之協商還
    款方案等情，有協議書、無擔保債務還款計劃在卷可稽。債
    務人雖主張其當時係因受脅迫不得已而接受協議方案且每月
    還款金額19,945元已逾薪資所得18,000元，實無力履行上開
    協商條件，有不可歸責於己之事由致債務人無法依前開協商
    條件還款云云，惟查，債務人係依自己之清償能力，與國泰
    世華銀行協商合意按月分期清償之金額(99年8月3日國泰世
    華銀行陳述意見狀參照) ，且債務人未舉證說明有何受脅迫
    之情形，故關於有被迫接受部分顯不足資為有利之證明；另
    債務人名下之資產尚有桂山實業公司價值1,300,000元之股
    份且自95年起至97年止均有股利所得，此有債務人之財政部
    臺北市國稅局95、96及97年度綜合所得稅各類所得資料清單
    及財產歸屬資料清單正本在卷可稽，本院於99年11月5日命
    債務人補正：「說明債務人有投資桂山實業公司金額1,300,
    000元之股份，且依95、96、97年度之各類所得資料清單顯
    示每年均有領取股利之事實，為何僅言掛名投資，請具狀說
    明掛名之原因，並提出相關證明文件。」然債務人於99年11
    月26日之陳報狀僅言係掛名股東，未舉證以實其說，顯不足
    資為有利之證明。復查，債務人之配偶陳國榮自96年起至98
    年止，每年有股票股利分別為49,344元、76,027元及39,027
    元之收入，99年間亦有相當金額之股票資產，足見長期有投
    資相當金額之股票資產，又債務人並未有夫妻財產之特別約
    定(99年11月26日債務人之陳報狀參照)，依民法親屬編夫妻
    法定財產制婚後財產之規定，足徵債務人夫妻有以婚後財產
    投資股票之事實，另查債務人之子女收入及股利所得(卷附
    之財政部臺北市國稅局96、97及98年度綜合所得稅各類所得
    資料清單及財產歸屬資料清單參照) 亦足以協助債務人之日
    常生活基本所需費用，故債務人上開主張每月基本生活開銷
    均靠其配偶及子女協助，其配偶及子女依民法第1116條之1
    及第1114條第1款規定，本為其配偶及子女之法定扶養義務
    ，顯見成立協商當時應有考量能力足以清償還款方案始簽立
    協議書，又債務人上開95、96及97年度所得資料雖收入微薄
    ，但其仍有無法納入稅籍資料之工作收入所得(債務人之聲
    請狀及財產收入狀況說明書參照) ，況債務人名下亦有前開
    桂山實業公司價值1,300,000元之股份及夫妻以婚後財產投
    資股票之資產，債務人協商時確定之債務為1,594,826元至
    本件聲請時降為1,343,089元，其資產雖未明顯大於負債，
    但應仍有能力償還協商債務，無不能清償之虞，自無任意毀
    諾，而選擇更生之理。是本件債務人毀諾當時仍有相當之資
    力，事後亦無發生重大事故且不可歸責於己之事由，難謂有
    不可歸責於己之事由致該清償方案履行困難甚或履行不能，
    自與同條例第151條第5項但書規定不符。
四、綜上所述，本件債務人與最大債權銀行國泰世華銀行成立協
    商後，並未發生因不可歸責於己之事由致履行債務顯有重大
    困難，其聲請更生自屬要件不備，且又無從補正，依首揭條
    文之意旨，自應駁回其更生之聲請，爰裁定如主文。
中    華    民    國    99    年    12    月    22    日
                  民事第二十七庭  法    官  余學淵
上為正本係照原本作成
如不服本裁定，應於裁定送達後10日內，以書狀向本院提出抗告
，並繳納抗告費新臺幣1千元
中    華    民    國    99    年    12    月    22    日
                                書  記  官  王黎輝

司法院資訊處製作；財團法人民間司法改革基金會備份。
